臺灣高等法院刑事判決
110年度上易字第1135號
上  訴  人  臺灣臺北地方檢察署檢察官
被      告  孫啓翔

上列上訴人因違反毒品危害防制條例案件，不服臺灣臺北地方法
院110年度簡上字第33號，中華民國110年3月8日第一審判決（聲
請簡易判決處刑案號：臺灣臺北地方檢察署109年度撤緩毒偵字
第264號、毒偵字第3067號），提起上訴，本院判決如下：
    主  文
上訴駁回。
    理  由
一、聲請簡易判決處刑意旨略以：被告甲○○基於施用第二級毒品
    大麻之犯意，於民國108年5月11日凌晨0時30分許，在址設
    臺北市○○區○○路00號0樓「A1」夜店樓梯間，以捲菸燃燒後
    吸食之方式施用大麻1次，嗣為警於同年5月13日凌晨0時10
    分許，在臺北市○○區○○○路0段000號前為警查獲，並扣得第
    二級毒品大麻1小包（驗前淨重0.475公克）。因該施用第二
    級毒品案件，經臺灣臺北地方檢察署（下稱臺北地檢署）檢
    察官以108年度毒偵字第1983號為附命戒癮治療之緩起訴處
    分確定，緩起訴期間自108年11月27日起至110年11月26日止
    （嗣該緩起訴處分業經臺北地檢署檢察官撤銷）。詎被告於
    緩起訴期間內，仍不知悔改，復基於施用第二級毒品大麻之
    犯意，於109年8月24日某時，在其位於新北市○○區○○○街000
    號0樓之0居所，以不詳方式，施用第二級毒品大麻1次。嗣
    於同年月25日下午3時58分許，經臺灣臺北地方檢察署採驗
    尿液，檢驗結果呈第二級毒品大麻陽性反應而查獲。因認被
    告2次所為，均涉犯毒品危害防制條例第10條第2項之施用第
    二級毒品罪嫌。
二、按：
㈠、起訴之程序違背規定者，法院應諭知不受理之判決；又對於
    原審諭知不受理之判決上訴時，第二審法院認其為無理由而
    駁回上訴，得不經言詞辯論為之，刑事訴訟法第303條第1款
    、第372條分別定有明文。
㈡、109年7月15日增訂施行之毒品危害防制條例第35條之1第1款
    及第2款前段規定，施行前犯第10條之罪之案件，於施行後
    ，偵查中，由檢察官依修正後規定處理；審判中，由法院或
    少年法院（地方法院少年法庭）依修正後規定處理。是犯第
    10條之罪者，不論係修正前後，均應依新法規定處理。
㈢、施用第一、二級毒品為犯罪行為，毒品危害防制條例第10條
    設有處罰規定。故施用第一、二級毒品者，本應科以刑罰。
    惟毒品危害防制條例於87年修訂施行後，對於施用毒品者肯
    認具有「病患性犯人」之特質，基於刑事政策，對合於一定
    條件之施用者，依同條例第20條之規定，施以觀察、勒戒及
    強制戒治之保安處分，嗣於97年4月30日修正公布第24條，
    同年10月30日施行後，對於犯施用第一、二級毒品罪者，進
    入司法程序之戒癮治療方式，係採取第20條第1項、第2項規
    定「觀察、勒戒或強制戒治」及第24條第1項所定「附命緩
    起訴」雙軌制。依修正之同條例第20條第3項規定，犯第10
    條之罪於觀察、勒戒或強制戒治執行完畢釋放後，3年後再
    犯者，適用同條第1、2項（即應先觀察勒戒或強制戒治）之
    規定，法條規定既以「觀察、勒戒或強制戒治執行完畢釋放
    」作為起算之基準時點，若觀察、勒戒等處遇尚未執行完畢
    ，即無從起算該「3年」期間。而過去實務雖以「附命緩起
    訴」後，5年內（新法修正為3年）再犯施用第一、二級毒品
    者，因事實上已接受等同「觀察、勒戒」處遇，依毒品危害
    防制條例第23條第2項之相同法理，逕行提起公訴，無重為
    觀察、勒戒必要（最高法院104年度第2次刑事庭會議）。但
    行為人雖經檢察官為「附命緩起訴」，若未完成戒癮治療，
    即難與已接受「觀察、勒戒或強制戒治『執行完畢』」之處遇
    等同視之（最高法院109年度台非字第76、77號判決意旨參
    照），即無從起算該「3年」期間。再按修正後毒品危害防
    制條例第23條第2項係以「觀察、勒戒或強制戒治執行完畢
    釋放後，3年內再犯」為其追訴條件，倘行為人前未曾接受
    觀察、勒戒等處遇，自無從適用該規定予以追訴處罰，仍應
    適用修正後毒品條例第20條第1項規定辦理（最高法院109年
    度台上大字第3536號提案裁定之肯定說見解及撤銷提案裁定
    之理由參照）。　　
三、檢察官上訴意旨略以：　　
㈠、按依97年4月30日修正公布之毒品危害防制條例第24條第1項
    規定：「本法第20條第1項之程序，於檢察官先依刑事訴訟
    法第253條之1第1項、第253條之2之規定，為附命完成戒癮
    治療之緩起訴處分時，不適用之。」對於「初犯」及「5年
    後再犯」毒癮治療方式，採行「觀察、勒戒」與「緩起訴之
    戒瘾治療」並行之雙執模式；後者係以社區醫療處遇替代監
    禁式治療，使衷心戒毒之施用毒品者得以繼續正常家庭與社
    會生活為特色。而為落實此項新戒毒刑事政策之執行，同條
    例第24條第2項並明定「前項緩起訴處分，經撤銷者，檢察
    官應依法追訴」，期以恩威並濟方式，使施用毒品者不能心
    存僥倖，藉此非監禁式治療機會之空窗期再犯，俾達成戒除
    毒癮之實際效果。且前開毒品危害防制條例第24條规定，係
    一般刑事訴訟程序之例外規定，屬刑事訴訟法第1條第1項規
    定之「其他法律所定之訴訟程序」。該條第2項既規定，前
    項緩起訴處分經撤銷者，檢察官應依法追訴，即已明示施用
    毒品案件於撤銷緩起訴處分後之法律效果為「依法追訴」，
    而非適用刑事訴訟法第253條之3所定撤銷緩起訴處分後得「
    繼續偵查或起訴」規定，此乃因檢察官已依毒品危害防制條
    例苐24條弟1項為附命完成戒癮治療之緩起訴處分，被告事
    實上已接受等同「觀察、勒戒」之處遇，惟其竟未能履行該
    條件，自應於撤銷緩起訴處分後依法起訴，而無再次聲請法
    院裁定觀察、勒戒之必要。故此之所謂『依法追訴』，應與同
    條例第23條第2項規定之「依法追訴」同其趣旨，始符立法
    目的。故有關施用第一級、第二級毒品案件，經檢察官為附
    命完成戒癮治療之緩起訴處分時，既不適用毒品危害防制條
    例第20條第1項裁定令被告觀察、勒戒之規定，則嗣後該緩
    起訴處分經撤銷時，除該緩起訴係因違法或不當經再議程序
    ，由上級檢察機關撤銷者，則應回復未為緩起訴處分之狀態
    ，由檢察官續行偵查，視個案之證據，為適當之處分外，倘
    係被告違反原緩起訴處分所附之條件而被撤銷緩起訴處分，
    自應依偵查之結果，如足認有犯罪嫌疑者，應提起公訴或聲
    請簡易判決處刑，其犯罪嫌疑不足者，應為不起訴之處分，
    殊無再適用上開規定聲請法院裁定送觀察、勒戒之餘地，此
    乃被告選擇參加戒癮治療毒品防制刑事政策之當然結果，且
    為法律所明定，並無恣意剝奪其受觀察、勒戒處遇措施之可
    言，是被告未能履行檢察官所為附命完成戒癮治療之條件，
    應於撤銷緩起訴處分後依法起訴，而無再次聲請法院裁定觀
    察、勒戒之必要（最高法院100年度第一次刑事庭會議決議
    、100年度台非字第51號判決意旨參照）。而毒品危害防制
    條例第24條雖於109年1月15日修正公布，尚未公布施行日期
    外，且揆諸修正後毒品危害防制條例第24條第1項「第20條
    第1項及第23條第2項之程序，於檢察官先依刑事訴訟法第25
    3條之1第1項、第253條之2第1項第4款至第8款規定為附件之
    緩起訴處分時，不適用之」規定，亦明白揭示附命戒癮治療
    之緩起訴處分不適用同條例第20條第1項及第23條第2項之程
    序，則檢察官依據該條規定為附命戒癮治療之緩起訴處分，
    當排除毒品危害防制條例第20條第1項及第23條規定之適用
    甚明，原審認為附命戒癮治療之緩起訴處分經撤銷後仍應適
    用毒品危害防制條例第20條第1項規定辦理，顯然與毒品危
    害防制條例第24條第1項、第2項規定有所違背，尚有違誤。
㈡、檢察官已依毒品危害防制條例第24條第1項為附命完成戒癮治
    療之緩起訴處分，被告事實上已接受等同觀察勒戒之處遇，
    惟其未能履行該條件，應於撤銷緩起訴處分後依法追訴，而
    無再次聲請法院裁定觀察勒戒之必要。循此法理，倘被告犯
    毒品危害防制條例第10條之罪，經檢察官先為附命完成戒癮
    治療之緩起訴處分後，5年内再犯同條之罪者，自無從再行
    適用同條例第20條第1項聲請法院裁定送觀察勒戒之處遇規
    定，有最高法院99年度台上字第6037號、104年度台非字第2
    3號判決意旨可資參照，此為實務上向來之見解。而109年1
    月15日毒品危害防制條例第20條第1項修正規定僅將期間由5
    年修正為3年，此外並無不同，則循上述戒癮治療緩起訴處
    分撤銷後無再適用上開規定聲請法院裁定送觀察、勒戒之法
    理及實務一向見解，被告於附命戒癮治療之緩起訴處分後，
    3年内再犯施用毒品案件，應無再行聲請法院裁定觀察勒戒
    之必要，為法律解釋之當然。再者，苟認於附命戒癮治療之
    緩起訴處分中，被告未完成戒癮治療，而於撤銷緩起訴處分
    後，仍須再向法院聲請觀察勒戒，不僅處遇程序過於冗長，
    被告前就戒癮治療緩起訴處分所為之耗費付之一炬，對於被
    告尚非有利外，亦將置戒癮治療緩起訴處分之處遇制度形同
    具文，顯不合於毒品危害防制條例第24條規定旨趣，亦非合
    適。是原判決未審酌戒癮治療緩起訴處分撤銷後無再適用上
    開規定聲請法院裁定送觀察、勒戒之法理及實務一向見解，
    忽視毒品危害防制條例第24條規定旨趣，認為本案應依修正
    後毒品危害防制條例第20條第1項定辦理，判決不受理，尚
    有違誤。
四、經查：
㈠、公訴意旨認本案被告施用第二級毒品大麻之時間為㈠108年5月
    11日凌晨0時30分許；㈡109年8月24日某時，惟被告於108年5
    月11日之施用第二級毒品案件，雖經臺北地檢署檢察官以10
    8年度毒偵字第1983號為附命完成戒癮治療之緩起訴處分確
    定，然尚未完成戒癮治療，該緩起訴即遭檢察官於109年10
    月30日以109年度撤緩字第385號撤銷緩起訴處分書撤銷，並
    就被告108年5月11日、109年8月24日施用毒品行為聲請簡易
    判決處刑，此後迄今並無再受觀察、勒戒或強制戒治等保安
    處分之裁判及執行，有緩起訴處分書、撤銷緩起訴處分書、
    聲請簡易判決處刑書及本院被告前案紀錄表在卷可憑。
㈡、被告於108年5月11日施用毒品施用第二級毒品之犯行，雖曾
    經檢察官為附命完成戒癮治療之緩起訴處分，然該緩起訴處
    分業經撤銷，已如上述，故被告實際上並未完成戒癮治療，
    尚難以等同曾受「觀察、勒戒或強制戒治」執行完畢視之。
    而被告於109年8月24日施用毒品部分，因被告並未完成戒癮
    治療，自難以曾接受「觀察、勒戒或強制戒治」執行完畢視
    之，亦即被告未完成「附命緩起訴」之戒癮治療，即不得認
    其事實上已接受等同「觀察、勒戒或強制戒治」執行完畢，
    則無從依此起算3年之再犯期間。故檢察官起訴被告本案所
    犯施用毒品犯行，即應依現行即修正後毒品危害防制條例第
    24條第2項規定裁量，由檢察官基於一次性之整體規劃而重
    啟處遇程序，具體審酌個案情節，裁量聲請法院裁定觀察、
    勒戒或為附命完成戒癮治療之緩起訴處分，抑或為其他適法
    處理，而非逕予起訴。原審本於同上見解，諭知本件公訴不
    受理，核其適用法律並無違誤。
㈢、依上說明，最高法院業已改變前揭刑事庭會議所採之決議意
    旨，檢察官上訴意旨仍徒以先前實務見解，指摘原判決有所
    違誤，自有誤會，其上訴為無理由，應予駁回，並不經言詞
    辯論為之。
據上論斷，應依刑事訴訟法第368條、第372條，判決如主文。
中　　華　　民　　國　　110 　年　　6 　　月　　28　　日
     　　　　　　 刑事第十六庭  審判長法　官  葉騰瑞
                                      法　官  古瑞君
                                      法　官  廖紋妤
以上正本證明與原本無異。
不得上訴。
                                      書記官  江珮菱
中　　華　　民　　國　　110 　年　　6 　　月　　28　　日